【裁判字號】    98,簡上,58
【裁判日期】    990730
【裁判案由】    塗銷所有權移轉登記等
【裁判全文】
臺灣基隆地方法院民事判決              98年度簡上字第58號
上  訴  人  乙○○原名林錦銓.
            丙○○○
上一人  之
訴訟代理人  吳宗輝律師
被  上訴人  聯邦商業銀行股份有限公司
法定代理人  甲○○
訴訟代理人  林家毅
            丁○○
上列當事人間請求塗銷所有權移轉登記等事件，上訴人對於中華
民國98年11月4 日本院基隆簡易庭98年度基簡字第438 號第一審
判決提起上訴，本院第二審合議庭於中華民國99年7 月19日言詞
辯論終結，判決如下：
    主  文
上訴駁回。
第二審訴訟費用由上訴人負擔。
    事實及理由
壹、程序方面：按訴訟標的對於共同訴訟之各人必須合一確定者
    ，共同訴訟人中一人之行為有利益於共同訴訟人者，其效力
    及於全體，民事訴訟法第56條第1 項第1 款定有明文。本件
    被上訴人依民法第244 條之規定，於原審起訴請求撤銷上訴
    人乙○○與丙○○○間就如附表所示不動產（下稱系爭不動
    產）之買賣行為及所有權移轉行為，經原審判決被上訴人勝
    訴後，上訴人乙○○不服而提起上訴，因本件訴訟標的對於
    共同訴訟人即上訴人乙○○及丙○○○全體必須合一確定，
    係屬固有必要共同訴訟，而上訴行為在形式上有利益於共同
    訴訟人全體，則共同訴訟人中之一人對於判決提起上訴，上
    訴效力應及於全體，是上訴人乙○○提起上訴之行為，依首
    揭民事訴訟法第56條第1 項第1 款規定，效力自應及於未提
    起上訴之丙○○○，核先敘明。
貳、實體方面
一、被上訴人於原審起訴主張：
（一）上訴人乙○○向被上訴人請領信用卡使用，然上訴人乙○
      ○於民國95年5 月19日起即未依約繳納消費款，共積欠信
      用卡消費款新台幣（下同）19萬1,678 元及利息、違約金
      未清償。上訴人乙○○於95年4 月20日申請債務協商後，
      隨即於95年5 月12日將其所有如附表所示系爭不動產之所
      有權，無償以形式買賣方式移轉登記予上訴人丙○○○而
      脫產，已損害被上訴人之債權，爰依民法第244 條規定請
      求撤銷上訴人間就系爭不動產所為所有權移轉行為及命上
      訴人回復原狀。
（二）聲明：（一）上訴人間就系爭不動產所為之買賣行為及所
      有權移轉行為應予撤銷。（二）上訴人丙○○○就前項買
      賣行為所為之所有權移轉登記應予塗銷。
二、上訴人則以：
（一）系爭不動產原即屬上訴人丙○○○所有，僅因上訴人乙○
      ○為公務員，為便辦理購屋貸款，始以上訴人乙○○之名
      義簽約購屋，嗣因上訴人生活習性不同，上訴人丙○○○
      要求將系爭不動產變更登記為其所有，非為逃避被上訴人
      之追討。又上訴人丙○○○於93年5 月28日以上訴人乙○
      ○之名義，以總價175 萬元之價格購買系爭不動產，上訴
      人丙○○○於同日給付第一期價款18萬元，復於同年6 月
      3 日給付第二期價款15萬元，其中10萬元及5 萬元分別由
      上訴人丙○○○及乙○○支出，第三期價款22萬元則係由
      上訴人丙○○○支出19萬元，餘額由上訴人乙○○提供；
      嗣上訴人丙○○○於94年9 月發覺上訴人乙○○之財務狀
      況不佳，遂代償上訴人乙○○積欠之卡債，復於95年3 月
      10日匯款28萬元予上訴人乙○○，總計給付上訴人乙○○
      80萬5,000 元，已逾上訴人乙○○於上訴人丙○○○購買
      系爭不動產時支出之8 萬元，且系爭不動產之貸款均由上
      訴人丙○○○支付，則上訴人丙○○○要求上訴人乙○○
      過戶系爭不動產，並無不當。
（三）聲明：駁回被上訴人之訴。
三、原審對於被上訴人之請求，認上訴人於95年5 月12日就系爭
    不動產所為之所有權移轉登記原因係載為「買賣」，惟上訴
    人未提出給付買賣價金之證明，縱使上訴人丙○○○曾於前
    述時間提款並交付款項予上訴人乙○○，亦僅能證明上訴人
    丙○○○提領前揭款項之情事，及上訴人間有借款償債之約
    定，不足推斷系爭不動產之貸款即由上訴人丙○○○繳納；
    況上訴人未曾以書面約定支付買賣價金方式，卻在上訴人乙
    ○○申請債務協商成立後，隨即以買賣方式將系爭不動產辦
    理過戶登記予上訴人丙○○○，足見上訴人間就系爭不動產
    所有權之移轉登記非屬有償之買賣行為；另上訴人乙○○尚
    積欠被上訴人款項，且上訴人乙○○將系爭不動產所有權移
    轉登記予上訴人丙○○○時，上訴人乙○○名下財產之價值
    顯不足清償積欠之債務，則系爭不動產應為上訴人乙○○一
    切債務之總擔保，而上訴人乙○○竟將系爭不動產所有權移
    轉登記予上訴人丙○○○，已生資力減少之效果，且影響全
    體債權人公平受償之權益甚明，有害及被上訴人之債權；又
    被上訴人提起本件訴訟，距其知悉前開詐害行為之時間尚未
    逾1 年等情，判決被上訴人勝訴。
四、上訴人提起上訴，主張：
（一）系爭不動產係由上訴人丙○○○出資購買，僅借名登記於
      上訴人乙○○之名下，自備款及貸款均係由上訴人丙○○
      ○繳納，則上訴人乙○○將系爭不動產之所有權移轉登記
      予上訴人丙○○○，並無不當。
（二）上訴人乙○○於95年5 月7 日與最大債權銀行即被上訴人
      達成債務協商，於95年5 月19日因無法依約還款而毀諾，
      因上訴人乙○○於進行債務協商期間，已提供包含系爭不
      動產之財產資料予被上訴人，被上訴人即得隨時查詢系爭
      不動產所有權之變更情形，且上訴人乙○○毀諾後，遭債
      權人聲請強制執行，則被上訴人應於上訴人乙○○毀諾或
      對上訴人乙○○聲請強制執行時，知悉上訴人乙○○將系
      爭不動產之所有權移轉登記予上訴人丙○○○，然被上訴
      人卻於98年5 月21日始提起本件訴訟，顯已逾民法第245
      條規定之除斥期間。
（三）聲明：（一）原判決廢棄。（二）上開廢棄部分，被上訴
      人在原審之訴駁回。
五、被上訴人則以：
（一）系爭不動產之買賣契約係由上訴人乙○○簽立，且上訴人
      無法證明購買系爭不動產之資金係由上訴人丙○○○支出
      ，足見系爭不動產為上訴人乙○○所購買。況上訴人得以
      上訴人乙○○擔任借款人，由上訴人丙○○○擔任擔保物
      提供人之方式向銀行辦理購屋貸款，無需將系爭不動產借
      名登記為上訴人乙○○所有。另上訴人乙○○在債務協商
      過程中提供之財產資料，亦將系爭不動產列為上訴人乙○
      ○之財產，可知系爭不動產應非上訴人丙○○○所有。
（二）被上訴人於98年4 月28日始查得上訴人乙○○將系爭不動
      產之所有權移轉登記予上訴人丙○○○，被上訴人提起本
      件訴訟未逾民法第245 條所定之除斥期間。
（三）聲明：駁回上訴人之上訴。
六、兩造不爭執之事項
    上訴人乙○○於93年5 月28日與黃牡丹簽訂買賣契約，以上
    訴人乙○○之名義購買系爭不動產，買賣價金總額為175 萬
    元；另上訴人乙○○向被上訴人請領信用卡使用，自95年4
    月11日繳付部分款項後，即未依約繳款，經結算後，尚積欠
    本金19萬1,678 元及利息，而上訴人乙○○於95年4 月20日
    向金融機構申請債務協商，於95年5 月8 日達成分期還款協
    議，嗣上訴人乙○○於95年5 月12日以買賣為原因，將系爭
    不動產之所有權移轉登記予其妻即上訴人丙○○○；又上訴
    人乙○○無資力清償對於被上訴人所負債務等情，業經兩造
    表示不爭執，復有信用卡申請書、卡戶本金利息及相關費用
    查詢及分期未入帳查詢結果、歷史帳單查詢結果、系爭不動
    產之登記謄本、買賣契約附卷可稽，上情應堪認定。
七、本件經本院於99年1 月27日與兩造整理並協議簡化之爭點為
    ：
（一）上訴人主張系爭不動產係由上訴人丙○○○向黃牡丹買受
      ，僅借名登記於上訴人乙○○名下，是否可採？
（二）上訴人乙○○移轉系爭不動產所有權予上訴人丙○○○，
      係屬有償或無償行為？
（三）被上訴人提起本件訴訟，有無逾民法第245 條規定之除斥
      期間？
八、本院爰依前開爭點，依序說明如下：
（一）上訴人主張系爭不動產係由上訴人丙○○○向黃牡丹買受
      ，僅借名登記於上訴人乙○○名下，是否可採？
    1.上訴人雖主張系爭不動產係由上訴人丙○○○於93年5 月
      28日向黃牡丹買受，僅借名登記於上訴人乙○○名下等情
      ，然系爭不動產之買賣契約所載買受人為上訴人乙○○，
      此有買賣契約在卷可稽（見原審卷第58頁），且系爭房屋
      之購屋貸款係由上訴人乙○○擔任貸款人一節，亦據上訴
      人陳述無誤（見原審卷第22、35頁）；另上訴人乙○○因
      無力清償積欠之信用卡消費款等債務，於95年4 月間向金
      融機構申請債務協商時，將系爭不動產列為其所有之財產
      項目內，未敘明系爭不動產實際上應屬上訴人丙○○○所
      有，此有消費金融無擔保債務協商案件申請人財務資料表
      供參（見原審卷第30至32頁），則上訴人首揭主張是否可
      信，顯非無疑。
    2.上訴人固稱向黃牡丹購買系爭不動產之價金，均係由上訴
      人丙○○○支付等情，惟查：
    (1)上訴人乙○○陳稱系爭不動產於93年間買受後，係供其與
      上訴人丙○○○自行居住，其等共同居住於該不動產至97
      年8 月為止等情（見本院99年2 月24日準備程序筆錄第2
      頁），而上訴人丙○○○自承其於93年間無工作等情（見
      原審卷第35頁），上訴人乙○○則稱其已擔任公務員多年
      ，每月薪資收入約6 萬餘元等情（見原審卷第36頁、本院
      99年2 月24日準備程序筆錄第2 頁），因上訴人於93年間
      為夫妻關係，且購買系爭不動產之目的係供上訴人共同居
      住，衡情，有固定收入之上訴人乙○○應無毫不出資，而
      由無工作之上訴人丙○○○獨力負擔購買系爭不動產之全
      數價款之理，是難認上訴人前開所述為可信。
    (2)上訴人雖主張買受系爭不動產之第一期價款18萬元，係由
      上訴人丙○○○於93年5 月28日支付，93年6 月3 日給付
      之第二期價款15萬元，則由上訴人丙○○○於93年6 月3
      日自其所有於郵局開設帳號00000000000000號帳戶（下稱
      郵局帳戶）提領10萬元，並由上訴人乙○○提出5 萬元支
      付，93年7 月7 日給付之第三期價款22萬元，由上訴人丙
      ○○○於93年7 月7 日自其所有於萬泰商業銀行開設帳號
      00000000000 號帳戶（下稱萬泰銀行帳戶）提領19萬元，
      另由上訴人乙○○提供3 萬元給付，可見自備款主要由上
      訴人丙○○○支出等情，並提出郵局及萬泰銀行帳戶之交
      易明細為證，然上訴人提供前開帳戶之交易明細僅足證明
      上訴人所有郵局及萬泰銀行帳戶之存款確分別於93年6 月
      3 日及93年7 月7 日經提領10萬元及19萬元之事實，此有
      該等帳戶之交易明細在卷可參（見原審卷第61、63頁），
      無法證明提領該等款項之目的即係供支付系爭不動產之價
      金；況且即使該等款項確係供給付系爭不動產之價金所用
      ，因除前述29萬元外，上訴人未舉證證明其餘價款均係由
      上訴人丙○○○支出，復因上訴人為夫妻關係，且購買系
      爭不動產之目的係供上訴人共同居住，則縱由上訴人丙○
      ○○支出部分價金，亦難認與常情相違，又系爭不動產之
      售價高達175 萬元，實不得僅以上訴人丙○○○曾支付其
      中29萬元，即謂系爭不動產係由上訴人丙○○○獨力購買
      。另上訴人主張系爭不動產之貸款係以自上訴人乙○○於
      臺灣銀行開設帳號0000000000000 號帳戶（下稱臺銀帳戶
      ）扣款之方式清償，上訴人丙○○○會按月存入現金，足
      見該貸款係由上訴人丙○○○繳納等情（見本院99年2 月
      24日準備程序筆錄第2 頁），並聲請調查該臺銀帳戶之存
      入憑條是否由上訴人丙○○○書寫，惟縱使上訴人丙○○
      ○確按月將現金存入該臺銀帳戶，亦無法認定該等存入之
      現金即係由上訴人丙○○○支出，且上訴人為夫妻關係，
      關係甚為密切，則上訴人乙○○因工作關係不便親自處理
      貸款，委由無業之上訴人丙○○○代辦系爭不動產貸款之
      繳款事宜，亦難認與常情相違，是無從僅以上訴人丙○○
      ○曾按月將現金存入前揭臺銀帳戶，遽指該貸款係由上訴
      人丙○○○自行出資繳納，上訴人前開主張非謂可採，而
      上訴人提出上開調查證據之聲請，亦非有必要。
    3.果若上訴人主張系爭不動產係由上訴人丙○○○向黃牡丹
      買受，僅借名登記於上訴人乙○○名下等情屬實，表示系
      爭不動產原即屬上訴人丙○○○所有，則上訴人乙○○於
      95年5 月12日將系爭不動產之所有權移轉登記予上訴人丙
      ○○○，應係回復系爭不動產所有權實際之歸屬關係，換
      言之，上訴人於95年5 月12日移轉系爭不動產所有權之原
      因應非買賣關係，惟依系爭不動產登記謄本之記載，上訴
      人乙○○於95年5 月12日將系爭不動產所有權移轉予上訴
      人丙○○○之原因為「買賣」（見原審卷第7 、8 頁），
      且上訴人丙○○○復陳稱上訴人乙○○於上開日期將系爭
      不動產所有權移轉登記予其，其與上訴人乙○○間為買賣
      關係等情（見原審卷第35頁、本院卷所附上訴人丙○○○
      於99年5 月12日提出之民事準備書狀第2 至3 頁），顯與
      前開所述不符，足見上訴人所持主張相互矛盾，亦徵上訴
      人主張系爭不動產原即屬上訴人丙○○○所有，僅係借名
      登記於上訴人乙○○名下等情，非屬可信。
（二）上訴人乙○○移轉系爭不動產所有權予上訴人丙○○○，
      係屬有償或無償行為？
      上訴人主張上訴人乙○○移轉系爭不動產所有權予上訴人
      丙○○○，係屬有償行為，並稱上訴人丙○○○於94年9
      月27日自前開郵局帳戶提領52萬5,000 元，並將其中34萬
      3,000 元匯入上開萬泰銀行帳戶，以支付上訴人乙○○積
      欠國泰世華商業銀行之信用卡消費款28萬5,836 元，另上
      訴人丙○○○於95年3 月10日將28萬元匯入上訴人乙○○
      所有於臺灣銀行城中分行帳號000000000000號帳戶，亦即
      上訴人丙○○○給付予上訴人乙○○之款項，已逾上訴人
      乙○○於買受系爭不動產所支出之數額等情，而上訴人提
      出前開郵局帳戶之交易明細及匯款申請書固記載該郵局帳
      戶之存款確於94年9 月27日經提領52萬5,000 元，及上訴
      人丙○○○曾於95年3 月10日匯款28萬元至上訴人乙○○
      之帳戶，此有該帳戶之交易明細及基隆市農會匯款申請書
      附卷供參（見原審卷第62、65頁），惟該等資料僅足以證
      明該郵局帳戶之存款於94年9 月27日經提領上開金額，及
      上訴人丙○○○於95年3 月10日匯款至上訴人乙○○之帳
      戶等事實，無從認定自該帳戶提領金錢及上訴人丙○○○
      匯款予上訴人乙○○之目的，即係向上訴人乙○○購買系
      爭不動產，自無法以該等交易明細及匯款申請書，逕認上
      訴人首揭主張為可信。又上訴人丙○○○陳稱其於94年9
      月間見到上訴人乙○○之信用卡消費款追繳單，始知上訴
      人乙○○之財務情形不佳，深感驚訝焦急，遂於94年9 月
      27日及95年3 月10日自前開萬泰銀行帳戶提款及匯款予上
      訴人乙○○，以供清償上訴人乙○○積欠之信用卡消費款
      等情（見原審卷第52頁），核與上訴人乙○○所述情節相
      合（見原審卷第55頁），足信上訴人丙○○○於94年9 月
      27日及95年3 月10日自前開帳戶提款及匯款之目的，應係
      代上訴人乙○○清償積欠之信用卡消費債務，而買賣契約
      之成立，除須有價金之交付外，尚以雙方達成買賣之合意
      為必要，換言之，即使上訴人丙○○○確於上開時間給付
      金錢予上訴人乙○○，給付之目的應為代償上訴人乙○○
      之信用卡消費債務，非買賣系爭不動產，自難認上訴人已
      就系爭不動產達成買賣之合意。另上訴人亦未舉證證明其
      等就系爭不動產達成買賣之意思表示合致，即無從認定上
      訴人前揭主張為有據，故被上訴人主張上訴人乙○○移轉
      系爭不動產所有權予上訴人丙○○○，係屬無償行為等情
      ，應堪採信。
（三）被上訴人提起本件訴訟，有無逾民法第245 條規定之除斥
      期間？
      被上訴人於本案起訴時，提出系爭不動產之建物及土地登
      記謄本所載列印日期分別為98年4 月24日及28日，且被上
      訴人係於98年5 月21日向本院提起本件訴訟，此有系爭不
      動產之登記謄本及本案起訴狀在卷可憑（見原審卷第3 、
      7 、8 頁），堪見被上訴人所稱其係於98年4 月28日始查
      得上訴人乙○○將系爭不動產之所有權移轉登記予上訴人
      丙○○○等情，應屬有據；而上訴人雖主張被上訴人應於
      上訴人乙○○於96年5 月19日毀諾或對上訴人乙○○聲請
      強制執行時，已查知上訴人乙○○將系爭不動產所有權移
      轉登記予上訴人丙○○○一事，被上訴人起訴已逾民法第
      245 條規定之1 年除斥期間等情，然上訴人乙○○陳稱其
      僅係猜測被上訴人於其毀諾時應會查詢其財產狀況，並無
      證據可資證明被上訴人確係於其毀諾時，即查知其將系爭
      不動產所有權移轉登記予上訴人丙○○○等情（見本院99
      年1 月27日準備程序筆錄第1 至2 頁），且上訴人復未舉
      證證明被上訴人於98年4 月24日前已知上訴人乙○○將系
      爭不動產所有權移轉登記予上訴人丙○○○一事，是難認
      上訴人所持前開主張為有據。
（四）綜上，上訴人就其主張系爭不動產係上訴人丙○○○向黃
      牡丹買受，僅借名登記於上訴人乙○○名下，且上訴人乙
      ○○將系爭不動產所有權移轉登記予上訴人丙○○○，係
      屬有償行為等情，均未舉證以實其說，即難認為可信，是
      被上訴人主張上訴人乙○○於無力清償對其所負債務之際
      ，無償將上訴人乙○○所有之系爭不動產所有權移轉登記
      予上訴人丙○○○，已害及其債權等情，應屬可採；另上
      訴人未舉證證明被上訴人提起本件訴訟已逾民法第245 條
      所定之除斥期間，則被上訴人依民法第244 條第1 項及第
      4 項規定，請求撤銷上訴人間於95年5 月12日就系爭不動
      產所為之買賣及所有權移轉登記行為，及上訴人丙○○○
      應將系爭不動產所有權移轉登記塗銷以回復原狀等情，即
      屬有據，原審判決上訴人敗訴，核無不合，應予維持。從
      而，上訴意旨以前詞指摘原判決不當，聲明廢棄改判，為
      無理由，應予駁回。
九、本件為判決基礎之事證已臻明確，兩造其餘攻擊防禦方法及
    所提證據，經本院審酌後，認為均不影響本院前揭審認結論
    ，爰不逐一論駁，併此敘明。
十、依民事訴訟法第436 條之1 第3 項、第449 條第1 項、第85
    條第1 項、第78條，判決如主文。
中    華    民    國    99    年    7     月    30    日
                  民事庭審判長法  官  蔡聰明
                              法  官  林淑鳳
                              法  官  邰婉玲
以上正本係照原本作成。
本件判決不得上訴。
中    華    民    國    99    年    7     月    30    日
                              書記官  王毓嫻
附表
┌──┬────────────────┬──┬───────┬────┐
│編號│            土地坐落            │地目│     面積     │權利範圍│
├──┼────────────────┼──┼───────┼────┤
│ 1  │基隆市○○區○○段0000-0000 地號│建  │1,215 平方公尺│30分之1 │
└──┴────────────────┴──┴───────┴────┘
┌──┬────────┬─────────┬──────┬───┬──┐
│編號│     建號       │     建物門牌     │建物坐落地號│面積  │權利│
│    │                │                  │            │      │範圍│
├──┼────────┼─────────┼──────┼───┼──┤
│ 1  │基隆市安樂區安國│基隆市安樂區安和一│基隆市安樂區│80.32 │全部│
│    │段00000-000 建號│街133 巷3 之4 號  │安國段0001-0│平方公│    │
│    │                │                  │038地號     │尺    │    │
└──┴────────┴─────────┴──────┴───┴──┘

司法院資訊處製作；財團法人民間司法改革基金會備份。
